ACORDAO-COMPLETO-2406085

ACÓRDÃO 6727/2020 ATA 20/2020 - SEGUNDA CÂMARA

VISTOS, relatados e discutidos estes autos da Tomada de Contas Especial instaurada pelo Ministério do Turismo em desfavor do Sr. Amaro Guimaraes da Rocha Junior tendo por motivo a não comprovação da regular aplicação dos recursos repassados pela União no âmbito do Convênio 01215/2009 que teve por objeto a realização do "Festival do Coco de Porto de Pedras".  
 ACORDAM os Ministros do Tribunal de Contas da União, reunidos em Sessão da 2ª Câmara, ante as razões expostas pelo Relator, em: 
 9.1. nos termos dos arts. 1º, inciso I, 16, inciso III, alíneas b e c, 19, caput, e 23, inciso III, da Lei 8.443/1992, julgar irregulares as contas do Sr. Amaro Guimaraes da Rocha Junior, condenando-o ao pagamento da quantia abaixo discriminada, com a fixação do prazo de 15 (quinze) dias, a contar da notificação, para comprovar, perante o Tribunal (artigo 214, inciso III, alínea a do Regimento Interno) , o recolhimento da dívida aos cofres do Tesouro Nacional, atualizada monetariamente e acrescida dos juros de mora, calculados a partir da data indicada até a do efetivo recolhimento, na forma prevista na legislação em vigor:
	DATA
	VALOR (R$) 

	14/12/2009
	200.000,00

 9.2. aplicar ao Sr. Amaro Guimaraes da Rocha Junior a multa prevista nos arts. 19, caput, e 57 da Lei 8.443/1992, no valor de R$ 30.000,00 (trinta mil reais) , fixando-lhe o prazo de quinze dias, a contar da notificação, para que comprove, perante este Tribunal (art. 214, inciso III, alínea a, do RI/TCU) , o recolhimento da referida importância aos cofres do Tesouro Nacional, atualizada monetariamente desde a data do presente Acórdão até a do efetivo recolhimento, se for paga após o vencimento, na forma da legislação em vigor;
 9.3. autorizar, caso requerido, nos termos do art. 26 da Lei 8.443/1992, c/c o art. 217 do Regimento Interno/TCU, o parcelamento da dívida em até 36 (trinta e seis) parcelas mensais e sucessivas, sobre as quais incidirão os correspondentes acréscimos legais (débito: atualização monetária e juros de mora; multa: atualização monetária) , esclarecendo ao responsável que a falta de pagamento de qualquer parcela importará no vencimento antecipado do saldo devedor, sem prejuízo das demais medidas legais;
 9.4. autorizar, desde logo, nos termos do art. 28, inciso II, da Lei 8.443/1992, a cobrança judicial da dívida, caso não atendida a notificação;
 9.5. encaminhar copia deste Acórdão à Procuradoria da República no Estado de Alagoas, nos termos do § 7° do art. 209 do Regimento Interno do TCU, para a adoção das medidas que entender cabíveis, bem como ao Ministério do Turismo, para ciência.

Tomada de Contas Especial instaurada pelo Ministério do Turismo tendo por motivo a não comprovação da regular aplicação dos recursos repassados pela União no âmbito do Convênio 01215/2009 que teve por objeto a realização do Festival do Coco de Porto de Pedras.

Segunda Câmara

Município de Porto de Pedras/AL.

3. Responsável: Amaro Guimaraes da Rocha Junior (XXX.670.634-XX).

13.1. Ministros presentes: Ana Arraes (Presidente), Aroldo Cedraz e Raimundo Carreiro.
13.2. Ministros-Substitutos presentes: Marcos Bemquerer Costa (Relator) e André Luís de Carvalho.

MARCOS BEMQUERER

Trata-se da Tomada de Contas Especial instaurada pelo Ministério do Turismo em desfavor do Sr. Amaro Guimaraes da Rocha Junior tendo por motivo a não comprovação da regular aplicação dos recursos repassados pela União no âmbito do Convênio 01215/2009 (Siafi 707703) .
2.	Mencionado ajuste, celebrado entre o Ministério do Turismo e o Município de Porto de Pedras/AL, teve por objeto a realização do "Festival do Coco de Porto de Pedras" (peça 5) .
3.	Transcrevo, a seguir, com os devidos ajustes de forma, a instrução da Secretaria de Controle Externo de Tomada de Contas Especial - Secex/TCE, por meio da qual o presente feito é analisado (peça 79) :
"HISTÓRICO
Em 8/6/2017, com fundamento na IN/TCU 71/2012, alterada pela IN/TCU 76/2016 e DN/TCU 155/2016, [o] Ministério do Turismo autorizou a instauração [desta] tomada de contas especial (peça 43) . O processo foi registrado no sistema e-TCE com o número 495/2018.
O Convênio 01215/2009, registro Siafi 707703, foi firmado no valor de R$ 208.500,00, sendo R$ 200.000,00 à conta do concedente e R$ 8.500,00 referentes à contrapartida do convenente. Teve vigência de 28/10/2009 a 30/1/2010, com prazo para apresentação da prestação de contas em 2/3/2010. Os repasses efetivos da União totalizaram R$ 200.000,00 (peça 10) .
A prestação de contas e complementações enviadas foram analisadas por meio dos documentos constantes nas peças 32 e 33.
O fundamento para a instauração da Tomada de Contas Especial, conforme consignado na matriz de responsabilização elaborada pelo tomador de contas, foi a (...) [não] comprovação da boa e regular aplicação dos recursos recebidos da União, por meio do convênio 707703/2009, celebrado entre Ministério do Turismo e a Prefeitura Municipal de Porto de Pedras - AL.
O responsável arrolado na fase interna foi devidamente comunicado e, diante da ausência de justificativas suficientes para elidir a irregularidade e da não devolução dos recursos, instaurou-se a tomada de contas especial.
No relatório (peça 62) , o tomador de contas concluiu que o prejuízo importaria no valor original de R$ 200.000,00, imputando-se a responsabilidade [ao Sr.] Amaro Guimaraes da Rocha Junior, Prefeito, no período de 1/1/2009 a 31/12/2012, na condição de gestor dos recursos. 
Em 31/5/2019, a Controladoria-Geral da União emitiu o relatório de auditoria (peça 63) , em concordância com o relatório do tomador de contas. O certificado de auditoria e o parecer do dirigente do órgão de controle interno concluíram pela irregularidade das presentes contas (peças 64 e 65) .
Em 2/7/2019, o ministro responsável pela área atestou haver tomado conhecimento das conclusões contidas no relatório e certificado de auditoria, bem como do parecer conclusivo do dirigente do órgão de controle interno, manifestando-se pela irregularidade das contas, e determinou o encaminhamento do processo ao Tribunal de Contas da União (peça 66) .
Na instrução inicial (peça 69) , analisando-se os documentos nos autos, concluiu-se pela necessidade de realização de citação e audiência para as irregularidades abaixo: 
10.1.  Irregularidade 1: não comprovação da execução física do objeto do convênio.
10.1.1. Evidências da irregularidade: Parecer de Análise de Prestação de Contas - Parte Técnica nº 1032/2010 (peça 32) ; Nota Técnica de Análise nº 509/2012 (peça 33) ; e Prestação de contas encaminhada pela entidade convenente (peças 9-32) .
10.1.2. Normas infringidas: Art. 70, parágrafo único, da Constituição Federal de 1988; art. 93, do Decreto-lei 200, de 25 de fevereiro de 1967; art. 50, §3º, da Portaria Interministerial 127/2008, e Termo do Convênio (cláusula terceira, item II, alínea 'a') .
10.2. Débito relacionado ao responsável Amaro Guimaraes da Rocha Junior: 
	Data de ocorrência
	Valor histórico (R$) 
	Identificador da parcela

	14/12/2009
	200.000,00
	D1

10.2.1. Cofre credor: Tesouro Nacional.
10.2.2. Responsável: Amaro Guimaraes da Rocha Junior. 
10.2.2.1. Conduta: não apresentar imagens (fotografias ou filmagens) ou outros documentos que comprovassem a execução dos itens previstos no plano de trabalho e pagos com recursos do convênio.
10.2.2.2. Nexo de causalidade: A não apresentação de documentos que comprovassem a execução dos itens previstos no plano de trabalho resultou na presunção de dano ao erário.
10.2.2.3. Culpabilidade: não há excludentes de ilicitude, de culpabilidade e de punibilidade. É razoável supor que o responsável tinha consciência da ilicitude de sua conduta. Era exigível conduta diversa da praticada, qual seja, comprovar por meio de documentos a efetiva execução de todos os itens previstos no plano de trabalho. 
Encaminhamento: citação.
10.3. Irregularidade 2: não comprovação da regular execução financeira do ajuste.
10.3.1. Evidências da irregularidade: Nota Técnica Financeira PGTUR nº 292/2017 (peça 48) ; Extrato bancário da conta do convênio 2392/006/110-1 (peça 29, p. 1) ; extrato bancário de conta utilizada indevidamente 2392/006/61-0 (peça 29, p. 2) ; Notas fiscais (peças 26) ; e Cheque n° 900267 (peça 27, p. 3) .
10.3.2. Normas infringidas: Art. 37, caput, c/c o art. 70, parágrafo único, da Constituição Federal de 1988; arts. 62 e 63 da Lei 4.320/1964; art. 93, do Decreto-lei 200, de 25 de fevereiro de 1967; art. 50, da Portaria Interministerial 127/2008, e Termo do Convênio (cláusula sétima, e na cláusula décima segunda, parágrafo segundo, alínea 'f') .
Débito relacionado ao responsável Amaro Guimaraes da Rocha Junior: 
	Data de ocorrência
	Valor histórico (R$) 
	Identificador da parcela

	14/12/2009
	200.000,00
	D1

10.3.3. Cofre credor: Tesouro Nacional.
10.3.4. Responsável: Amaro Guimaraes da Rocha Junior. 
10.3.4.1. Conduta: pagar fornecedores/prestadores de serviços em conta diversa da conta bancária específica do convênio. Não apresentar notas fiscais com ateste ou informações acerca do convênio. Pagar o Cheque n° 900267, em favor da empresa RS Produções e Eventos Ltda., no valor de R$ 145.500,00, que (...) era a empresa diversa da que apresentou a nota fiscal de serviços (Asc da Silva & CIA Ltda. ME) .
10.3.4.2. Nexo de causalidade: A não apresentação de documentos que comprovassem a regular execução financeira do ajuste resultou na presunção de dano ao erário.
10.3.4.3. Culpabilidade: não há excludentes de ilicitude, de culpabilidade e de punibilidade. É razoável supor que o responsável tinha consciência da ilicitude de sua conduta e era exigível conduta diversa da praticada. 
Encaminhamento: citação.
10.4. Irregularidade 3: não apresentação de declaração de gratuidade do evento, nem de demonstrativo de utilização, dos montantes arrecadados com a venda de ingressos, no objeto do convênio.
10.4.1. Evidências da irregularidade: Nota Técnica Financeira PGTUR nº 292/2017 (peça 48) . Prestação de contas encaminhada pela entidade convenente (peças 9-32) .
10.4.2. Normas infringidas: Art. 70, parágrafo único, da Constituição Federal de 1988; e art. 93, do Decreto-lei 200, de 25 de fevereiro de 1967; art. 56 da Portaria Interministerial 127/2008; Termo do convênio (cláusula décima segunda, parágrafo segundo, alínea 'l'; cláusula terceira, item II, alínea 'dd') .
10.5. Débito relacionado ao responsável Amaro Guimaraes da Rocha Junior (CPF: XXX.670.634-XX) :
	Data de ocorrência
	Valor histórico (R$) 
	Identificador da parcela

	14/12/2009
	200.000,00
	D1

10.5.1. Cofre credor: Tesouro Nacional.
10.5.2. Responsável: Amaro Guimaraes da Rocha Junior. 
10.5.2.1. Conduta: não apresentar declaração de gratuidade do evento, nem demonstrativo de utilização, dos montantes arrecadados com a venda de ingressos, no objeto do convênio.
10.5.2.2. Nexo de causalidade: A ausência de informações sobre a gratuidade do evento ou a venda de ingressos impede comprovar que não houve sobreposição de pagamentos para os itens previstos no ajuste, ou que houve alcance dos objetivos do ajuste, resultando em presunção de prejuízo ao erário.
10.5.2.3. Culpabilidade: não há excludentes de ilicitude, de culpabilidade e de punibilidade. É razoável supor que o responsável tinha consciência da ilicitude de sua conduta. Era exigível conduta diversa da praticada, qual seja, assegurar que os valores arrecadados com a cobrança de ingressos em shows e eventos ou venda de bens e serviços produzidos ou fornecidos no âmbito deste convênio sejam revertidos para a consecução do objeto ou recolhidos à conta do Tesouro Nacional. 
Encaminhamento: citação.
10.6. Irregularidade 4: ausência de comprovação de que as empresas que não detinham direitos de exclusividade, contratadas irregularmente por inexigibilidade, pagaram o cachê de bandas ou cantores que realizaram o evento.
10.6.1. Evidências da irregularidade: Documentos da Contratação (peça 23, p. 5) . Documentos de pagamento (peças 26, p. 3, 27, p. 3) . Contrato (peças 24, p. 7-9) . Extratos bancários (peça 29) . Relação de bens e serviços prestados (peça 9) .
10.6.2. Normas infringidas: Art. 70, parágrafo único, da Constituição Federal de 1988; art. 93, do Decreto-lei 200, de 25 de fevereiro de 1967; art. 50, § 3º, da Portaria Interministerial 127/2008, Acórdão 96/2008-TCU-Plenário, Acórdão 1435/2017-TCU-Plenário e Termo do Convênio (cláusula terceira, item II, alíneas 'll' e 'mm') .
10.7. Débito relacionado ao responsável Amaro Guimaraes da Rocha Junior (CPF: XXX.670.634-XX) :
	Data de ocorrência
	Valor histórico (R$) 
	Identificador da parcela

	14/12/2009
	200.000,00
	D1

10.7.1. Cofre credor: Tesouro Nacional.
10.7.2. Responsável: Amaro Guimaraes da Rocha Junior. 
10.7.2.1. Conduta: não apresentar notas fiscais e recibos (ou outros documentos equivalentes) emitidos em nome das bandas e cantores e assinados por seus representantes legais ou pelos seus empresários exclusivos, sendo essa representação ou exclusividade registrada em cartório.
10.7.2.2. Nexo de causalidade: A não apresentação de notas fiscais e recibos (ou outros documentos equivalentes) emitidos em nome das bandas e cantores e assinados por seus representantes legais ou pelos seus empresários exclusivos impediu comprovação do nexo causal entre os recursos federais transferidos e os pagamentos efetuados, visto que não se provou que os valores pagos ao intermediário contratado efetivamente foi repassado as bandas e artistas que realizaram shows, resultando em presunção de prejuízo ao erário.
10.7.2.3. Culpabilidade: não há excludentes de ilicitude, de culpabilidade e de punibilidade; é razoável supor que o responsável tinha consciência da ilicitude de sua conduta; era exigível conduta diversa da praticada, qual seja, assegurar que as bandas e cantores que se apresentaram no evento efetivamente receberam o valor dos pagamentos especificados no plano de trabalho. 
Encaminhamento: citação.
10.8. Irregularidade 5: contratação, por inexigibilidade de licitação, de empresas que não detinham direitos de exclusividade de artistas que se apresentaram no evento.
10.8.1. Evidências da irregularidade: Documentos da Contratação (peça 23, p. 5) . Documentos de pagamento (peças 26, p. 3, 27, p. 3) . Contrato (peças 24, p. 7-9) . Extratos bancários (peça 29) . Relação de bens e serviços prestados (peça 9) .
10.8.2. Normas infringidas: Art. 70, parágrafo único, da Constituição Federal de 1988; art. 93, do Decreto-lei 200, de 25 de fevereiro de 1967; art. 50, § 3º, da Portaria Interministerial 127/2008, Acórdão 96/2008-TCU-Plenário, Acórdão 1435/2017-TCU-Plenário e Termo do Convênio (cláusula terceira, item II, alíneas 'll' e 'mm') .
10.8.3. Responsável: Amaro Guimaraes da Rocha Junior. 
10.8.3.1. Conduta: contratar, por inexigibilidade de licitação, empresas que não apresentaram Contratos de Exclusividade com os devidos registros em cartório dos artistas que se apresentaram no evento objeto do convênio descrito como 'Festival do Coco de Porto de Pedras'.
10.8.3.2. Nexo de causalidade: A contratação de empresas que não apresentaram Contratos de Exclusividade com os devidos registros em cartório dos artistas resultou na realização de inexigibilidade indevida.
10.8.3.3. Culpabilidade: não há excludentes de ilicitude, de culpabilidade e de punibilidade. É razoável supor que o responsável tinha consciência da ilicitude de sua conduta. Era exigível conduta diversa da praticada, qual seja, contratar artistas somente por meio de seus representantes legais ou empresários exclusivos sendo essa representação registrada em cartório, ou contratar empresas intermediadores por meio de procedimento licitatório. 
Encaminhamento: audiência.
Em cumprimento ao pronunciamento da unidade (peça 71) , foram efetuadas citações e audiência do responsável, nos moldes adiante:
Amaro Guimaraes da Rocha Junior - promovida a citação e audiência do responsável, conforme delineado adiante:
	Comunicação: Ofício 14287/2019 - Seproc (peça 73) 
Data da Expedição: 17/12/2019
Data da Ciência: não houve (Mudou-se) (peça 74) 
Observação: Ofício enviado para o endereço do responsável, conforme pesquisa de endereço no sistema da Receita Federal.
	
	Comunicação: Edital 0133/2020 - Seproc (peça 76) 
Data da Publicação: 28/2/2020
Fim do prazo para a defesa: 17/3/2020
	
Conforme Despacho de Conclusão das Comunicações Processuais (peça 78) , informamos que as providências inerentes às comunicações processuais foram concluídas. 
Transcorrido o prazo regimental, o responsável Amaro Guimaraes da Rocha Junior permaneceu silente, devendo ser considerado revel, nos termos do art. 12, § 3º, da Lei 8.443/1992.
ANÁLISE DOS PRESSUPOSTOS DE PROCEDIBILIDADE DA IN/TCU 71/2012
Apreciação do Prejuízo ao Contraditório e Ampla Defesa
Verifica-se que não houve o transcurso de mais de dez anos desde o fato gerador sem que tenha havido a notificação do responsável pela autoridade administrativa federal competente (art. 6º, inciso II, c/c art. 19 da IN/TCU 71/2012, modificada pela IN/TCU 76/2016) , uma vez que o fato gerador da irregularidade sancionada ocorreu em 14/12/2009, e o responsável foi notificado sobre as irregularidades pela autoridade administrativa competente: 
10.9. Amaro Guimaraes da Rocha Junior, notificado em 18/5/2017, via edital (peça 55) . 
Valor de Constituição da TCE 	
Verifica-se, ainda, que o valor atualizado do débito apurado (sem juros) em 1º/1/2017 é de R$ 317.760,00, portanto superior ao limite mínimo de R$ 100.000,00, na forma estabelecida [dos] arts. 6º, inciso I, e 19 da IN/TCU 71/2012, modificada pela IN/TCU 76/2016. 
OUTROS PROCESSOS/DÉBITOS NOS SISTEMAS DO TCU COM OS MESMOS RESPONSÁVEIS
Informa-se que foi encontrado processo no Tribunal com o mesmo responsável:
	Responsável
	Processos

	Amaro Guimaraes da Rocha Junior
	Processo 016.282/2015-9 (TCE, aberto) , Processo 030.879/2015-9 (TCE, aberto) , Processo 037.294/2019-9 (CBEX, encerrado) , Processo 037.295/2019-5 (CBEX, encerrado) e Processo 007.951/2017-5 (TCE, aberto) 

Informa-se que foi encontrado débito imputável ao responsável em outras TCEs registradas no sistema e-TCE:
	Responsável
	TCES

	Amaro Guimaraes da Rocha Junior
	1910/2018 (R$ 100.000,00) - Aguardando ajustes do instaurador

A tomada de contas especial está, assim, devidamente constituída e em condição de ser instruída.
EXAME TÉCNICO
Da validade das notificações:
Preliminarmente, cumpre tecer breves considerações sobre a forma como são realizadas as comunicações processuais no TCU. A esse respeito, destacam-se o art. 179, do Regimento Interno do TCU (Resolução 155, de 4/12/2002) e o art. 4º, inciso III, § 1º, da Resolução TCU 170, de 30 de junho de 2004, in verbis:
'Art. 179. A citação, a audiência ou a notificação, bem como a comunicação de diligência, farse-ão:
I - mediante ciência da parte, efetivada por servidor designado, por meio eletrônico, fac-símile, telegrama ou qualquer outra forma, desde que fique confirmada inequivocamente a entrega da comunicação ao destinatário;
II - mediante carta registrada, com aviso de recebimento que comprove a entrega no endereço do destinatário;
III - por edital publicado no Diário Oficial da União, quando o seu destinatário não for localizado
 (...) 
Art. 3º As comunicações serão dirigidas ao responsável, ou ao interessado, ou ao dirigente de órgão ou entidade, ou ao representante legal ou ao procurador constituído nos autos, com poderes expressos no mandato para esse fim, por meio de:
I - correio eletrônico, fac-símile ou telegrama;
II - servidor designado;
III - carta registrada, com aviso de recebimento;
IV - edital publicado no Diário Oficial da União, quando o seu destinatário não for localizado, nas hipóteses em que seja necessário o exercício de defesa.
Art. 4º. Consideram-se entregues as comunicações:
I - efetivadas conforme disposto nos incisos I e II do artigo anterior, mediante confirmação da ciência do destinatário;
II - realizadas na forma prevista no inciso III do artigo anterior, com o retorno do aviso de recebimento, entregue comprovadamente no endereço do destinatário;
III - na data de publicação do edital no Diário Oficial da União, quando realizadas na forma prevista no inciso IV do artigo anterior.
§ 1º O endereço do destinatário deverá ser previamente confirmado mediante consulta aos sistemas disponíveis ao Tribunal ou a outros meios de informação, a qual deverá ser juntada ao respectivo processo.'
No caso vertente, a citação do responsável se deu em endereços provenientes de pesquisas de endereços realizadas pelo TCU (vide parágrafos acima e peças 72-76) , porquanto, devido ao insucesso de realizar a citação em endereços constantes nos sistemas CPF e CNPJ da Receita (peça 75) , buscou-se a notificação em endereços provenientes de sistemas públicos (TSE e Renach) e das bases de dados do próprio TCU. A entrega dos ofícios citatórios nesses endereços não ficou comprovada, razão pela qual promoveu-se a notificação por edital publicado no Diário Oficial da União (peça 76) .
Importante destacar que, antes de promover a citação por edital, para assegurar a ampla defesa, buscaram-se outros meios possíveis para localizar e citar o responsável, nos limites da razoabilidade, fazendo juntar aos autos informação comprobatória dos diferentes meios experimentados que restaram frustrados, tal como se demonstrou no item anterior da presente instrução (Acórdão 4851/2017-TCU-Primeira Câmara, Relator Ministro-Substituto Augusto Sherman) .
Da revelia do responsável Amaro Guimaraes da Rocha Junior
Nos processos do TCU, a revelia não leva à presunção de que seriam verdadeiras todas as imputações levantadas contra os responsáveis, diferentemente do que ocorre no processo civil, em que a revelia do réu opera a presunção da verdade dos fatos narrados pelo autor (Acórdão 1009/2018-TCU-Plenário, Relator: Bruno Dantas; 2369/2013-TCU-Plenário, Relator: Benjamin Zymler e 2449/2013-TCU-Plenário, Relator: Benjamin Zymler) . Dessa forma, a avaliação da responsabilidade do agente não pode prescindir da prova existente no processo ou para ele carreada. 
Ao não apresentar sua defesa, o responsável deixou de produzir prova da regular aplicação dos recursos sob sua responsabilidade, em afronta às normas que impõem aos gestores públicos a obrigação legal de, sempre que demandados pelos órgãos de controle, apresentar os documentos que demonstrem a correta utilização das verbas públicas, a exemplo do contido no art. 93 do Decreto-Lei 200/1967: 'Quem quer que utilize dinheiros públicos terá de justificar seu bom e regular emprego na conformidade das leis, regulamentos e normas emanadas das autoridades administrativas competentes.' 
Mesmo as alegações de defesa não sendo apresentadas, considerando o princípio da verdade real que rege esta Corte, procurou-se buscar, em manifestações do responsável na fase interna desta Tomada de Contas Especial, se havia algum argumento que pudesse ser aproveitado a seu favor. 
Os argumentos apresentados na fase interna (peças 44 e 53) não elidem as irregularidades apontadas.
Em se tratando de processo em que a parte interessada não se manifestou acerca das irregularidades imputadas, não há elementos para que se possa efetivamente aferir e reconhecer a ocorrência de boa-fé na conduta do responsável, podendo este Tribunal, desde logo, proferir o julgamento de mérito pela irregularidade das contas, conforme os termos dos §§ 2º e 6º do art. 202 do Regimento Interno do TCU. (Acórdão 2064/2011-TCU-Primeira Câmara (relator: Ubiratan Aguiar) , 6.182/2011-TCU-1ª Câmara (relator: Weber de Oliveira) , 4.072/2010-TCU-1ª Câmara (relator: Valmir Campelo) , 1.189/2009-TCU-1ª Câmara (relator: Marcos Bemquerer) , 731/2008-TCU-Plenário (relator: Aroldo Cedraz) .
Dessa forma, o responsável Amaro Guimaraes da Rocha Junior deve ser considerado revel, nos termos do art. 12, § 3º, da Lei 8.443/1992, devendo as contas serem julgadas irregulares, condenando-o ao débito apurado.
Prescrição da Pretensão Punitiva
Vale ressaltar que a pretensão punitiva do TCU, conforme Acórdão 1441/2016-TCU-Plenário, Relator: Benjamin Zymler, que uniformizou a jurisprudência acerca dessa questão, subordina-se ao prazo geral de prescrição indicado no art. 205 do Código Civil, que é de dez anos, contado da data de ocorrência da irregularidade sancionada, nos termos do art. 189 do Código Civil, sendo este prazo interrompido pelo ato que ordenar a citação, a audiência ou a oitiva do responsável.
No caso em exame, não ocorreu a prescrição, uma vez que a irregularidade sancionada ocorreu em 14/12/2009, e o ato de ordenação da citação ocorreu em 11/11/2019 (peça 71) .
CONCLUSÃO
Em face da análise promovida na seção 'Exame Técnico', verifica-se que o responsável Amaro Guimaraes da Rocha Junior não logrou comprovar a boa e regular aplicação dos recursos, instado a se manifestar, optou pelo silêncio, configurando a revelia, nos termos do § 3º, do art. 12, da Lei 8.443/1992. Ademais, inexistem nos autos elementos que demonstrem a boa-fé do responsável ou a ocorrência de outras excludentes de culpabilidade.
Vale ressaltar que a jurisprudência pacífica nesta Corte é no sentido da imprescritibilidade das ações de ressarcimento ao erário (Súmula TCU 282) . Dessa forma, identificado dano ao erário, devese instaurar e julgar o processo de tomada de contas especial para responsabilizar seus agentes causadores, respeitando o direito ao contraditório e à ampla defesa, independentemente de quando ocorreram os atos impugnados.
Verifica-se também que não houve a prescrição da pretensão punitiva, conforme análise já realizada.
Tendo em vista que não constam dos autos elementos que permitam reconhecer a boa-fé do responsável, e considerando as constatações consignadas na instrução de peça 69 e nas linhas anteriores desta peça instrutiva, devem as contas do responsável serem julgadas irregulares, sendo ele condenado ao débito correspondente ao valor total repassado pelo Governo Federal ao Convênio, com fulcro nos termos do art. 71, inciso II, da CF/88, dos arts. 1º, inciso I, 8º, § 2º, 15, e 16, inciso III, alíneas 'b' e 'c', da Lei 8.443/1992, e dos arts. 1º, inciso I, 201, § 2º, 205, e 209, incisos II e III, do RI-TCU, com aplicação individual de multa proporcional ao débito, fundamentada no art. 57, da Lei 8.443/1992. Em razão da ocorrência de irregularidades graves, que não causaram débito, será proposta também a aplicação de multa com base no art. 58 da Lei 8.443/1992, c/c o art. 268, inciso II, do Regimento Interno do TCU.
Por fim, como não houve elementos que pudessem modificar o entendimento acerca das irregularidades em apuração, mantém-se a matriz de responsabilização presente na peça 68."
3.	Com base em tais considerações, a unidade especializada apresentou a seguinte proposta de mérito (peças 79, pp. 8/10, 80 e 81) :
"I) considerar revel o responsável Amaro Guimaraes da Rocha Junior para todos os efeitos, dando-se prosseguimento ao processo, com fulcro no art. 12, § 3º, da Lei 8.443/1992; 
II) julgar irregulares, nos termos dos arts. 1º, inciso I, 16, inciso III, alíneas 'b' e 'c', da Lei 8.443/1992, c/c os arts. 19 e 23, inciso III, da mesma lei, as contas do Sr. Amaro Guimaraes da Rocha Junior, condenando-o ao pagamento da importância a seguir especificada, atualizada monetariamente e acrescida dos juros de mora, calculada a partir da data discriminada até a data da efetiva quitação do débito, fixando-lhe o prazo de quinze dias, para que comprove, perante o Tribunal, o recolhimento das referidas quantias aos cofres do Tesouro Nacional, nos termos do art. 23, inciso III, alínea 'a', da citada lei, c/c o art. 214, inciso III, alínea 'a', do Regimento Interno do TCU: 	
	Data 
	Valor (R$) 

	14/12/2009
	200.000,00

Valor atualizado do débito (com juros) em 25/3/2020: R$ 465.276,44
III) aplicar ao Sr. Amaro Guimaraes da Rocha Junior a multa prevista no art. 57 da Lei 8.443/92 c/c o art. 267 do RI/TCU, fixando-lhe o prazo de quinze dias, a contar da notificação, para que comprove, perante o Tribunal (art. 214, III, 'a', do Regimento Interno do TCU) , o recolhimento da dívida aos cofres do Tesouro Nacional, atualizada monetariamente desde a data do acórdão que vier a ser proferido por este Tribunal até a do efetivo recolhimento, se pagas após o vencimento, na forma da legislação em vigor;
IV) aplicar ao Sr. Amaro Guimaraes da Rocha Junior a multa prevista no art. 58 da Lei 8.443/92 c/c o art. 268, inciso II, do RI/TCU, fixando-lhe o prazo de quinze dias, a contar da notificação, para que comprove, perante o Tribunal (art. 214, III, 'a', do Regimento Interno do TCU) , o recolhimento da dívida aos cofres do Tesouro Nacional, atualizada monetariamente desde a data do acórdão que vier a ser proferido por este Tribunal até a do efetivo recolhimento, se pagas após o vencimento, na forma da legislação em vigor;
V)  autorizar, desde logo, a cobrança judicial das dívidas, caso não atendida a notificação, na forma do disposto no art. 28, inciso II, da Lei 8.443/1992;
VI) autorizar também, desde logo, se requerido, com fundamento no art. 28, inciso I, da Lei 8.443, de 1992, c/c o art. 217, §§ 1º e 2º do Regimento Interno do TCU, o parcelamento da (s) dívida (s) em até 36 parcelas, incidindo, sobre cada parcela, corrigida monetariamente, os correspondentes acréscimos legais, fixando-lhe o prazo de quinze dias, a contar do recebimento da notificação, para comprovar, perante o Tribunal, o recolhimento da primeira parcela, e de trinta dias, a contar da parcela anterior, para comprovar os recolhimentos das demais parcelas, devendo incidir, sobre cada valor mensal, atualizado monetariamente, os juros de mora devidos, no caso do débito, na forma prevista na legislação em vigor, alertando o responsável de que a falta de comprovação do recolhimento de qualquer parcela importará o vencimento antecipado do saldo devedor, nos termos do § 2º do art. 217 do Regimento Interno deste Tribunal; 
VII) enviar cópia do Acórdão a ser prolatado à Procuradoria da República no Estado de Alagoas, nos termos do § 3º do art. 16 da Lei 8.443/1992, c/c o § 7º do art. 209 do Regimento Interno do TCU, para adoção das medidas cabíveis; e
VIII) enviar cópia do Acórdão que vier a ser proferido ao Ministério do Turismo e ao responsável, para ciência, informando que a presente deliberação, acompanhada do Relatório e do Voto que a fundamenta, está disponível para a consulta no endereço www.tcu.gov.br/acordaos, além de esclarecer que, caso requerido, o TCU poderá fornecer sem custos as correspondentes cópias, de forma impressa."
4.	O Parquet especializado, em parecer da lavra do Procurador Sérgio Ricardo Costa Caribé, anuiu à proposta da Secex/TCE (peça 82) .
		É o Relatório.

não há.

Procurador Sérgio Ricardo Costa Caribé.

TOMADA DE CONTAS ESPECIAL. CONVÊNIO. FESTIVAL DO COCO DE PORTO DE PEDRAS. NÃO COMPROVAÇÃO DA BOA E REGULAR APLICAÇÃO DOS VALORES RECEBIDOS. FALTA DE NEXO CAUSAL ENTRE OS RECURSOS FEDERAIS REPASSADOS E AS DESPESAS DECLARADAS PELO CONVENENTE AO TOMADOR DE CONTAS. NÃO COMPROVAÇÃO DA EXECUÇÃO DO EVENTO CONFORME PACTUADO NO AJUSTE. CONTAS IRREGULARES, COM DÉBITO E MULTA. 1) Julgam-se irregulares as contas e em débito o responsável, com aplicação de multa, em função da não comprovação da boa e regular aplicação de recursos federais recebidos por meio convênio. 2) O ônus de comprovar a regularidade da integral aplicação dos recursos públicos ao objeto ajustado compete ao gestor, por meio de documentação idônea, que demonstre, de forma efetiva, os gastos efetuados e o nexo de causalidade entre as despesas realizadas e a verba federal recebida.

TOMADA DE CONTAS ESPECIAL (TCE)

Secretaria de Controle Externo de Tomada de Contas Especial - Secex/TCE.

Em exame a Tomada de Contas Especial instaurada pelo Ministério do Turismo - MTur em desfavor do Sr. Amaro Guimaraes da Rocha Junior, Prefeito de Porto de Pedras/AL no período de 1º/1/2009 a 31/12/2012, tendo por motivo a não comprovação da regular aplicação dos recursos repassados pela União no âmbito do Convênio 01215/2009 (Siafi 707703) . 
2.	Mencionado ajuste, celebrado entre o MTur e o Município de Porto de Pedras/AL, teve por objeto a realização do "Festival do Coco de Porto de Pedras", sendo previsto R$ 208.500,00, dos quais R$ 200.000,00 à conta do concedente, e R$ 8.500,00 referente à contrapartida do convenente. 
3.	A avença vigeu de 28/10/2009 a 30/1/2010, com prazo para apresentação da prestação de contas em 2/3/2010. O recurso federal foi repassado por meio da Ordem Bancária 2009OB802006, de 14/12/2009 (peça 33, p. 1) .
4.	A prestação de contas foi encaminhada e o MTur, por meio da Nota Técnica de Análise 509/2012 (peça 33) , apontou a necessidade de saneamento das seguintes impropriedades: i) não detalhamento das ações programadas/executadas, bem como das etapas/fases e das respectivas quantidades; ii) ausência de comprovantes da veiculação do evento em TV e em rádio; iii) não encaminhamento de fotografias/filmagens ou matérias de repercussão pós evento (publicação em jornais, revistas ou reportagens televisivas) de forma a comprovar a apresentação da banda Bakanas; iv) falta de documentos comprovando a locação de: 10 banheiros químicos, equipamentos de som, gerador de energia e palco; e v) ausência de declaração de gratuidade do evento.
5.	Tendo em vista que a Prefeitura de Porto de Pedras, quando notificada a sanar as falhas acima não o fez (peças 34 e 35) , o MTur instaurou a presente TCE (peça 62) .
6.	No âmbito deste Tribunal, a Secretaria de Controle Externo de Tomada de Contas Especial - Secex/TCE instruiu os autos e, por meio de delegação de competência deste Relator, efetuou a citação do Sr. Amaro Guimaraes da Rocha Junior pelo débito de R$ 200.000,00 (peças 69, pp. 17/20, 70, 71, 73, 74, 76 e 77) . 
7.	Transcorrido in albis o prazo para a apresentação das alegações de defesa, a unidade especializada, em uníssono, e com endosso do MP/TCU, apresentou proposta de mérito que contempla, em síntese: a) considerar revel o responsável, nos termos do art. 12, § 3º, da Lei 8.443/1992; b) julgar irregulares suas contas; c) imputar-lhe o débito apurado neste processo, sem prejuízo de cominar-lhe a multa prevista nos arts. 57 e 58 da indigitada lei; e d) remeter cópia do Acórdão que sobrevier ao Ministério Público da União. 
8.	Consoante a Nota Técnica Financeira PGTUR 292/2017 (peça 48) , a empresa RS Produções e Eventos Ltda. foi contratada por inexigibilidade de licitação, pelo valor de R$ 244.500,00, para a apresentação das bandas que tocaram no evento: Karisma, Capa de Revista, Bakanas, Mastruz com Leite, Badalladas, Danados do Forró, Saia Rodada, Xatrez e Cheia de Charme (conf. material publicitário constante da peça 31) .
9.	Todavia, não foram apresentados os respectivos contratos de exclusividade entre as bandas e o empresário, devidamente registrados em cartório.
10.	Este Tribunal assentou, mediante o Acórdão 1435/2017-TCU-Plenário (Relator Ministro Vital do Rêgo) , que tal fato encerra irregularidade e ofende o art. 25, inciso III, da Lei 8.666/1993.
11.	Nada obstante, a Corte apontou que tal situação, per se, não é suficiente para ensejar o julgamento pela irregularidade das contas e a consequente condenação do responsável em débito.
12.	Transcrevo, para melhor clareza, excerto do dispositivo daquele decisum:
"9.2.1. a apresentação apenas de autorização/atesto/carta de exclusividade que confere exclusividade ao empresário do artista somente para o (s) dia (s) correspondente (s) à apresentação deste, sendo ainda restrita à localidade do evento, não atende aos pressupostos do art. 25, inciso III, da Lei 8.666/1993, representando impropriedade na execução do convênio;
9.2.2. do mesmo modo, contrariam o sobredito dispositivo legal as situações de contrato de exclusividade - entre o artista/banda e o empresário - apresentado sem registro em cartório, bem como de não apresentação, pelo convenente, do próprio contrato de exclusividade;
9.2.3. tais situações, no entanto, podem não ensejar, por si sós, o julgamento pela irregularidade das contas tampouco a condenação em débito do (s) responsável (is) , a partir das circunstâncias inerentes a cada caso concreto, uma vez que a existência de dano aos cofres públicos, a ser comprovada mediante instauração da devida tomada de contas especial, tende a se evidenciar em cada caso, entre outras questões, quando:
9.2.3.1. houver indícios de inexecução do evento objeto do convênio; ou
9.2.3.2. não for possível comprovar o nexo de causalidade, ou seja, que os pagamentos tenham sido recebidos pelo artista ou por seu representante devidamente habilitado, seja detentor de contrato de exclusividade, portador de instrumento de procuração ou carta de exclusividade, devidamente registrados em cartório."
13.	No caso que ora se examina, não restou demonstrado que o festejo contou com alguns dos itens previstos no plano de trabalho, tais como: i) apresentação da banda Bakanas; e ii) locação de 10 banheiros químicos, dos equipamentos de som, do gerador de energia e do palco.
14.	Ao revés, foi constatado o pagamento em favor da empresa RS Produções e Eventos Ltda. por meio de conta diversa da específica do ajuste, do cheque 900267, no valor de R$ 145.500,00, sendo que a Nota Fiscal respectiva foi emitida pela firma Asc da Silva & CIA Ltda. ME.
15.	Também não há nos autos documentação comprovando que os valores recebidos pelo intermediário contratado foram efetivamente repassados às bandas que realizaram os shows.
16.	À guisa de conclusão, os autos carecem de documentação que comprove de forma cabal, como é necessário em sede de atestação da boa e regular aplicação de verba federal repassada mediante convênio, o nexo causal entre as despesas havidas e o recurso originário do ajuste em foco, o que impõe considerar não corretamente destinado o quantum de R$ 200.000,00, atinente à totalidade do montante repassado pela União no âmbito do Convênio 01215/2009.
17.	Tendo em vista que o Sr. Amaro Guimaraes da Rocha Junior permaneceu silente em relação à citação que lhe fora encaminhada, o presente processo deve seguir seu curso, nos termos do art. 12, § 3º, da Lei 8.443/1992.  
18.	Assim, cumpre julgar irregulares as contas do ex-Prefeito, sem prejuízo de, diante da gravidade dos fatos narrados, bem como da reprovabilidade de sua conduta, aplicar-lhe penalidade pecuniária, medida que, como ponderado pela Secex/TCE, não encontra óbice no que tange à prescrição da pretensão punitiva (itens 33 e 34 da instrução transcrita no Relatório precedente) .
19.	Sobre a possibilidade de imposição cumulativa das multas previstas nos arts. 57 e 58 da Lei 8.443/1992, haja vista que o ex-alcaide foi instado a se manifestar nos autos mediante audiência e citação por ocorrências similares, penso que o sancionamento deve ser capitulado, apenas, no art. 57 da Lei 8.443/1992, por absorção da irregularidade menos gravosa e que, em tese, ensejaria a imputação da multa a que se refere o art. 58 da mesma lei (no caso, a "contratac¿a¿o, por inexigibilidade de licitac¿a¿o, de empresas que não detinham direitos de exclusividade de artistas que se apresentaram no evento") . 
20.	Oportuno, por fim, nos termos do § 7° do art. 209 do Regimento Interno/TCU, encaminhar cópia do Acórdão que sobrevier à Procuradoria da República no Estado de Alagoas, para a adoção das medidas de sua alçada, bem como ao Ministério do Turismo, para ciência.  
	Ante o exposto, manifesto-me por que seja adotado o Acórdão que ora submeto a este Colegiado. 
T.C.U., Sala das Sessões, em 23 de junho de 2020.
MARCOS BEMQUERER COSTA
Relator